【裁判字號】    98,台上,6067
【裁判日期】    981022
【裁判案由】    貪污罪
【裁判全文】
最高法院刑事判決            九十八年度台上字第六○六七號
上  訴  人  台灣高等法院台南分院檢察署檢察官
上  訴  人
即  被  告  甲○○
選任辯護人  蔡碧仲律師
上  訴  人
即  被  告  乙○○
            丙○○
            丁○○
上 列 一人
選任辯護人  陳適庸律師
上  訴  人
即  被  告  戊○○  男民國○○年○ 月○ 日生
                    身分證統一編號：Ｚ000000000
                    住台灣省台南縣下營鄉○○村○○街67巷
                    2 號
選任辯護人  楊丕銘律師
上  訴  人
即  被  告  己○○  男民國○○年○ 月○○日生
                    身分證統一編號：Ｚ000000000
                    住台灣省台南縣下營鄉○街村○○○街
                    128 號
選任辯護人  陳郁芬律師
            蘇文奕律師
上  訴  人
即  被  告  庚○○  男民國○○年○ 月○ 日生
                    身分證統一編號：Ｚ000000000
                    住台灣省台南縣下營鄉○○○街90號
選任辯護人  蘇陳俊哲律師
上  訴  人
即  被  告  辛○○  女民國○○年○○月○ 日生
                    身分證統一編號：Ｚ000000000
                    住台灣省台南縣下營鄉開化村中營599 號
選任辯護人  蘇新竹律師
上  訴  人
即  被  告  壬○○  男民國○○年○ 月○○日生
                    身分證統一編號：Ｚ000000000
                    住台灣省台南縣下營鄉賀建村麻豆寮45號
                    之8
選任辯護人  蔡文斌律師
            王建強律師
上列上訴人等因被告等貪污案件，不服台灣高等法院台南分院中
華民國九十八年四月十四日第二審更審判決（九十七年度重上更
(二)字第九二號，起訴案號：台灣台南地方法院檢察署八十九年度
偵字第一一○七二號、第一一一一九號、第一一四九二號、第一
二九六七號，九十一年度偵字第三二六六號），提起上訴，本院
判決如下：
    主  文
原判決關於己○○、庚○○、辛○○、壬○○、甲○○、乙○○
、丙○○、丁○○、戊○○部分撤銷，發回台灣高等法院台南分
院。
    理  由
本件原判決撤銷第一審關於上訴人己○○、庚○○、辛○○、壬
○○、甲○○、乙○○、丙○○、丁○○、戊○○部分之判決，
依修正前刑法牽連犯（貪污治罪條例第六條第一項第四款、刑法
第二百十三條）從一重改判論處己○○、庚○○、辛○○、壬○
○、甲○○共同犯對主管事務圖利罪刑，暨依牽連犯（貪污治罪
條例第六條第一項第五款、刑法第二百十六條、第二百十條）從
一重改判論處乙○○、丙○○、丁○○、戊○○共同犯對非主管
、監督事務圖利罪刑，固均非無見。
惟查：(一)、被告以外之人於檢察事務官、司法警察官或司法警察
調查中所為之陳述，與審判中不符時，其先前之陳述具有較可信
之特別情況，且為證明犯罪事實存否所必要者，依刑事訴訟法第
一百五十九條之二規定，固得為證據。惟於此種情形，必須同時
具備信用性（可信性）之情況保障及必要性兩項傳聞法則例外之
要件，其先前所為之陳述，方足以取代審判中反對詰問之可信性
保障而得為證據。原判決雖以「證人及共同被告辛○○、林政雄
、姜朗彬於偵訊時所證之詞，雖大致與其於調查站所述相符，但
其於調查站就有關案發經過之細節部分所為之供述，距案發未久
，有關案發經過之細節部分所為之供述，較諸其嗣於偵訊、審理
時之證述，自具有較可信之特別情況，且其調查站中之供述為證
明被告等人犯罪事實存否所必要」，即謂「依刑事訴訟一百五十
九條之二之規定，亦得採為證據」（見原判決第十一頁第二三至
二八行、第十二頁末行至次頁第六行），然未說明辛○○、林政
雄、姜朗彬先前在調查站詢問時所為陳述，究如何與審判中不符
，及該先前陳述之外部附隨環境如何具有較可信特別情況之傳聞
法則例外要件，即遽以上開先前所為之陳述，取代審判中反對詰
問之信用性保障，並據為己○○、庚○○、辛○○、壬○○、甲
○○共同犯對主管事務圖利罪暨乙○○、丙○○、丁○○、戊○
○共同犯對非主管、監督事務圖利罪之判決基礎，顯有判決理由
不備之違誤。又原判決在理由欄「甲、證據能力部分」雖敘明「
戊○○之辯護人否認證人蕭宇成及徐振福於調查站之證述之證據
能力，雖其二人於調查站之陳述，係其二人之所見所聞，但為審
判外之陳述，本院（原審）認其二人於調查站之證詞，對被告戊
○○而言無證據能力（對其他被告有證據能力）」、「於本院（
原審）審理及原審（第一審）時，被告及檢察官對於本院（原審
）所引用卷內其他被告以外之人於審判外之言詞及書面陳述之證
據，均未聲明異議。……上開傳聞證據合於刑事訴訟法第一百五
十九條之四、第一百五十九條之五等規定，因而均具證據能力」
（見原判決第十頁第六至十行、第十四頁第十三至二二行）。亦
即認戊○○以外之被告等就蕭宇成、徐振福在調查站之陳述，因
均未聲明異議，故對戊○○以外之被告等俱有證據能力；復在「
乙、實體部分」中引用徐振福、蕭宇成在調查站之陳述，資為所
認乙○○與丁○○、吳福壽等事先謀議取得展大工業有限公司庫
存鈦杯以便作為採購案標的之不利論證（見原判決第二一頁末行
至次頁第二七行）。惟乙○○就徐振福、蕭宇成在調查站之證述
部分，已於原審爭執其證據能力（見更(二)卷(一)第二五二頁），原
判決此部分之論述，與卷內資料不符，非無矛盾。(二)、原判決以
「甲○○未依規定辦理詢價，亦未有任何參考資料，即依據公告
預算金額為（新台幣，下同）四百十五萬五千元，極大化採購標
的之底價，並據此上簽呈，經被告壬○○、被告庚○○未表示任
何意見層層核示，後由被告己○○核定批示為四百零九萬五千元
」，而謂「甲○○所為顯係配合被告乙○○等人以較高價格標得
本案（鈦合金玻璃杯採購案）」（見原判決第二八頁第三至七行
、第三一頁第二四至二九行）。依此論述，似認上開鈦合金玻璃
杯採購案之詢價及擬定底價，為甲○○之職責。惟辛○○在台南
縣調查站除自承：「八十九年一月十二日代表會正式來函通知辦
理時，係由民政課姜朗彬承辦有關事宜，當天我們就簽出該採購
案發包簽呈，決定以每組（十二個）五百元預算款採購鈦合金玻
璃杯，發包前之作業確係均由民政課主辦」外，經詢以：「前述
直接決定採購鈦合金玻璃杯其每組五百元預算單價是如何訂出？
」時，陳稱：「我並沒有任何訪價，為什麼要決定每組五百元，
……是我直接依代表會決議之採購單價訂定。其工程預算書亦是
我請人根據我以鉛筆書寫之底稿代為重繕，之後再由代理承辦人
胡文雄補簽章，並隨同發包簽呈一併送給總務甲○○據以辦理採
購事宜」，又經詢以：「前述規劃設計送出後，如何再定單價？
」時，答稱：「主計要求要以整數組為採購單位，……所以我只
好要人幫忙繕改數量為八三一○組，且以單價每組五百元填寫工
程預算書，金額改為0000000元」（見偵字第一一一一九
號卷(三)第九頁、第十頁、第五十頁）；姜朗彬於調查站詢問時亦
證稱：「乙○○口頭向我們表示每組鈦合金玻璃杯五百元，我們
就依此做為該項採購案物品價格依據」各等語（見原判決第二十
頁第十三至十五行）。如果無訛，上開採購案之詢價及底價之擬
定，似是由民政課之承辦人姜朗彬、課長辛○○本其職責所為，
原判決遽謂甲○○未依規定辦理詢價，即「極大化採購標的之底
價」，與卷內資料自有未合，非無證據上理由矛盾之可議。(三)、
原判決以丙○○供述：「當初押標金的錢，是由被告丁○○及戊
○○二人，一人拿二十萬元現金叫我去買的……厚亨公司大小章
也是由被告戊○○拿給我，再叫我去開戶，得標款項領到以後，
叫我再轉交給他。而申貴公司的退押標金後來進入徐儷月即被告
乙○○之妻之帳戶，也是被告戊○○叫我去跟徐儷月借帳戶」，
及支票之最終流向係存入乙○○之妻徐儷月名義所開設之玄武土
木包工業之帳戶予以兌領等情，即謂「足見本件採購案之資金流
向在在與被告乙○○有關」，並據為所認乙○○與吳福壽、丙○
○、戊○○等有犯意聯絡及行為分擔，而由乙○○主導借牌圍標
之依憑（見原判決第三二頁第十三行至次頁第二行、第三六頁末
行至次頁第五行）。然就以申貴科技股份有限公司名義退還之押
標金經存入徐儷月之上揭帳戶內，何以即可憑以據為與乙○○有
關暨乙○○係與丙○○、戊○○有共同圖利之犯意聯絡及行為分
擔等之論斷？原判決並未進一步詳加說明，理由尚嫌未備。又庚
○○於偵審中，迭以辛○○在調查站陳述：「乙○○係主動至秘
書室，並要求我及姜朗彬到秘書室。當時庚○○雖在場，但在處
理其他公事，……乙○○當面將兩組鈦合金玻璃杯及型錄交給我
們，要我們直接採購該玻璃杯，充當伊所提案致送鄉民之紀念品
，經我請示鄉長，因礙於他是主席，在代表會掌握多數席次，且
作風強硬，我們不敢反抗，只好照辦」等語，作為乙○○至下營
鄉公所秘書室並非向其關說之辯詞。原判決就庚○○前揭辯解，
何以不能採為對其有利之判斷？亦悉未說明論列，同有理由不備
之違誤。上訴意旨指摘原判決不當，非無理由，因原判決上述之
違背法令，影響於事實之確定，本院無可據以為裁判，仍應將原
判決關於己○○、庚○○、辛○○、壬○○、甲○○、乙○○、
丙○○、丁○○、戊○○部分撤銷，發回原審法院更為審判。
據上論結，應依刑事訴訟法第三百九十七條、第四百零一條，判
決如主文。
中    華    民    國  九十八  年    十    月  二十二  日
                      最高法院刑事第六庭
                          審判長法官  謝  俊  雄
                                法官  陳  世  雄
                                法官  魏  新  和
                                法官  吳  信  銘
                                法官  徐  文  亮
      本件正本證明與原本無異
                                      書  記  官
中    華    民    國  九十八  年    十    月  二十七  日
                                                      Ｅ


司法院資訊處製作；財團法人民間司法改革基金會備份。
